【裁判字號】    96,上重更(一),40
【裁判日期】    980202
【裁判案由】    殺人等
【裁判全文】
臺灣高等法院高雄分院刑事判決    96年度上重更(一)字第40號
上  訴  人
即  被  告    甲○○
選任辯護人    程高雄    律師
上列上訴人因殺人等案件，不服臺灣高雄地方法院94年度重訴字
第29號中華民國95年1 月24日第一審判決（起訴案號：臺灣高雄
地方法院檢察署93年度偵字第25441 號），提起上訴，本院判決
如下：
     主  文
原判決撤銷。
甲○○共同殺人，處無期徒刑，褫奪公權終身。
    事  實
一、甲○○因常前往大陸，而於民國（以下同）92年10月19日至
    同年月26日間某日，在大陸廣東省台山市下川島認識在大陸
    地區經營暗娼之成年男子李志剛，嗣甲○○因積欠日盛國際
    商業銀行（下稱日盛銀行）等共12家銀行之信用卡及現金卡
    債務高達新臺幣（下同）170 萬7 仟零85元（起訴書誤載為
    1,707,0850元，應予更正），無力償還，需錢孔急，竟於93
    年2 月2 日至同年月21日間某日，在廣東省台山市向李志剛
    言明若願意代其殺人，即可獲得酬金人民幣20-30 萬元，李
    志剛亦當場同意，然當時並未言明要殺何人及如何殺。迨同
    年5 月3 日至8 日間某日，甲○○再次前往大陸確定李志剛
    願意為其殺人，兩人並議定下次到湖南旅遊時下手殺人。至
    93年7 月10幾日左右，甲○○打電話至大陸告知李志剛打算
    於同年月17日左右到大陸，至17日晚上又打電話告訴李志剛
    確定搭乘同年月19日20時20分之班機至大陸，並告知其要殺
    的人會與其一同到大陸。嗣甲○○即於93年7 月19日，佯以
    帶其聾啞之胞兄鍾進芳前往大陸湖南探望鍾進芳之新婚配偶
    乙○○為由，誘使鍾進芳與其友人鍾啟英一同前往，並基於
    意圖為自己不法之所有之詐欺故意，於行前並以宏大旅行社
    股份有限公司（下稱宏大旅行社）為被保險人（並未指定受
    益人），透過宏大旅行社向友聯產物保險股份有限公司（下
    稱友聯產物保險公司）投保旅行業綜合責任保險，保險給付
    為意外死亡或殘廢5,000,000 元，意外醫療費用100,000 元
    ，期間為93年7 月19日至同年8 月1 日止。當日 (19日)晚
    間10時許，甲○○、鍾進芳、鍾啟英一起抵達大陸地區，甲
    ○○並與李志剛在約定的廣東省珠海的華麗宮賓館見面，而
    於當晚告知李志剛要殺的人是同行的鍾進芳，並佯稱鍾進芳
    是其堂兄（實為胞兄）。兩人乃共同基於殺人之犯意聯絡，
    共同謀議殺死甲○○之聾啞胞兄鍾進芳，並約定事成之後，
    由甲○○支付李志剛人民幣200,000 元之酬金。甲○○並安
    排李志剛所帶來在大陸地區賣淫的熊平（不知情）與鍾進芳
    同住於上開華麗宮賓館。至同年7 月21日甲○○與鍾進芳、
    鍾啟英等人均入住湖南省常德市武陵鎮橋南賓館，甲○○與
    李志剛雖曾於同年7 月23日謀議要趁出遊時，由李志剛在旅
    遊景點桃花源之山洞中殺害鍾進芳，李志剛亦於同年7 月24
    日在橋南賓館附近購得預備作案用的匕首1 把（長約30公分
    ，兩面開鋒），並打電話給甲○○，約定於同年7 月25日在
    桃花源大門區域的山洞內殺死鍾進芳，惟因當日（25日）李
    志剛在桃花源支開熊平後，要邀同鍾進芳進入山洞，因鍾進
    芳執意不進入，當場遊客又甚多，仍無機會下手而未得逞。
    至同年7 月26日上午11時許，甲○○再以電話約李志剛至橋
    南賓館附近的華聯超市門口見面，當面告知李志剛（當時李
    志剛與熊平在另一間金鳳賓館）其兄鍾進芳仍住於該賓館42
    0 號房，鍾進芳的大陸配偶乙○○隔日會至橋南賓館，其於
    隔日下午4 時許，會將其帶來的女子（謝桂華）及乙○○帶
    離該賓館，並安排鍾啟英去找小妹妹（小姐），其離開420
    號房間時，房門會虛掩，一推就可進去，其離開該賓館時會
    以撥打一通電話給李志剛作為暗號，大約下午6-7 時才會回
    賓館等計劃。隔日（即27日）下午4 時許，甲○○即按原定
    計劃支開鍾啟英，再以帶乙○○及另一名大陸女子謝桂香外
    出購物為由，獨留鍾進芳於上開橋南賓館420 號房內休息，
    並要求乙○○不用關緊房門將420 號的房卡交給鍾進芳，然
    乙○○表示這樣有點害怕，且其帶著房卡，就把門關緊要開
    也很方便，甲○○亦不便堅持，乙○○即將該房門關緊後與
    甲○○、謝桂香離去。李志剛接獲甲○○暗號通知後，即將
    上開匕首綁於腿上帶至橋南賓館420 號房，惟因無法推開該
    房門，而敲房門又因鍾進芳是聾啞人士聽不見敲門聲，乃叫
    服務生為其開門。李志剛進房後即請鍾進芳喝其帶來的紅茶
    ，鍾進芳喝完後抽完1 根煙就以手勢表示要睡覺，李志剛見
    其入睡後，即抽出該匕首，拉起床上之棉被避免遭血液噴濺
    身體，朝鍾進芳之胸部接續捅刺數刀，刺第一刀時，鍾進芳
    即醒來，並有以手抵擋及掙扎，李志剛因而亦刺中其右臂，
    致鍾進芳受有右上臂後側下段有3 ×1cm 、2.5 ×0.8cm 、
    1.8 ×0.9cm 、胸右側第三肋有一條成橫形3 ×0.5cm 刺傷
    ，傷道深達胸腔至右肺上葉。第六肋間有一條3×0.5 cm 刺
    傷，傷道深達肝臟膈面，胸左側腋前第5 、6 肋間有4.5 ×
    0.8 cm呈U 形刺傷，傷道呈左下右上穿過胸腔達左心室心尖
    底部，右下腹有一條5 ×5.25cm傷口，深達腹腔，小腸從傷
    口內膨出約1 米，膨出小腸腸管橫斷，傷道深進腹腔，致鍾
    進芳因開放性血氣胸、心、肺及肝破裂而當場死亡，李志剛
    乃依原先之逃亡計劃，換穿鍾進芳放在該房內的紅色背心，
    以掩人耳目，乘電梯至該賓館2 樓欲自該賓館通往橋南市○
    ○○道逃離，惟該處門已上鎖，始不得已仍由大廳逃離現場
    。乙○○與甲○○、謝桂香等人先至橋南市場購物後，至下
    午5 時30分許又搭計程車至市區購物後，又回橋南賓館，乙
    ○○與謝桂香先上樓，乙○○持該房卡開門入420 房，即見
    床上有血，並發現鍾進芳死亡。李志剛逃離現場後，隨即至
    該賓館附近之華聯超市前與甲○○會合並告知已將鍾進芳殺
    害之情，甲○○獲悉後隨即先交付李志剛人民幣10,000元作
    為跑路費用並告知近日暫勿連繫，待辦妥鍾進芳善後事宜後
    ，自會打電話連繫並再付原先約定之酬金。翌日（28日）甲
    ○○即將經檢驗解剖後之屍體火化，並於同年月30日將骨灰
    攜返回臺灣安置在高雄縣美濃鎮公所建置之納骨塔內，再於
    8 月16日親自至宏大旅行社交付申請理賠之自白書及相關資
    料，利用不知情之宏大旅行社向友聯產物保險公司申請理賠
    鍾進芳之意外死亡保險金以交付予鍾進芳家屬即甲○○等人
    ，惟因甲○○繳交資料不齊，遭該保險公司拒審，甲○○始
    未取得保險金而未能得逞。嗣李志剛經大陸公安警察查獲，
    經李志剛供出上情，並於同年8 月16日，由大陸公安警察安
    排以大陸地區電話0000000000號撥打甲○○之0000000000號
    之行動電話門號，於電話中與甲○○商談酬金支付等事項，
    甲○○回應目前手頭拮据須等鍾進芳之保險理賠金領取後才
    會支付，始知悉上情。
二、案經高雄縣政府警察局移送臺灣高雄地方法院檢察署檢察官
    偵查起訴。
    理  由
壹、證據能力部分：
一、關於上訴人甲○○警詢中之陳述：
    按被告之自白，非出於強暴、脅迫、利誘、詐欺、疲勞訊問
    、違法羈押或其他不當方法，且與事實相符者，得為證據，
    刑事訴訟法第156 條第1 項定有明文。本案被告雖辯稱：警
    察製作警詢筆錄時，我有要求要打電話找律師，但警察不讓
    我打電話；筆錄製作過程中，員警恐嚇我趕快承認，否則要
    將我送到大陸，並且對我很大聲，我要回答問題時，員警就
    會打斷，並且設計許多誘導性問題誤導我回答等語。惟經原
    審法院當庭播放上訴人甲○○於93年12月24日17時20分許至
    同日20時之警詢錄音帶，勘驗結果顯示：(1)警詢過程係由一
    名警員進行詢問，另一名警員製作筆錄，而於開始詢問之初
    ，詢問人確有踐行人別訊問及權利告知，詢畢後，筆錄經被
    告親閱無訛後簽名捺印，全程並有連續錄影、錄音；(2)警員
    詢問之方式為一問一答，詢問語氣平和，並就案情具體情節
    逐項為詢問，且不時於被告回答後，繕打筆錄前確認被告之
    真意，並無被告所稱設計誘導性問題要被告回答之情形；(3)
    警員製作筆錄之方式雖非逐句逐字記載，而係將被告之陳述
    歸納整理後作成，惟除些微文字出入外，與被告陳述之內容
    大致相符，並未曲解被告之真意，且筆錄內容為警員與被告
    間之自然對話內容，並非逐字照念筆錄；(4)由被告聲音、語
    調及詢問過程被告回話時，就警員之問題多能迅速回答，且
    應答順暢，聲音中氣十足等情判斷，應可認被告並無任何遭
    恐嚇、威脅之情狀，亦無被告所稱警員恐嚇要將伊送到大陸
    之情事，有原審94年7 月13日下午2 時30分勘驗筆錄1 份在
    卷可稽（原審卷第67至107 頁參照）。準此上訴人甲○○於
    警詢中既未經任何人之恐嚇、脅迫，而係於意識清楚所為任
    意性陳述，揆諸前揭說明，上訴人甲○○於警訊中之陳述自
    有證據能力。
二、關於大陸地區湖南省常德市鼎城區公安局所製作之大陸地區
    人民李志剛、乙○○訊問筆錄、法醫學屍體檢驗報告書及死
    亡鑑定書：
（一）按刑事訴訟法第159 條第1 項規定，被告以外之人於審判
      外之言詞或書面陳述，除法律有特別規定外，不得作為證
      據。又同法第159 條之3 規定：按被告以外之人於審判中
      有下列情形之一，其於檢察事務官、司法警察官或司法警
      察調查中所為之陳述，經証明有可信之特別情況，且為證
      明犯罪事實存否所必要者，得為證據：一、死亡者。二、
      身心障礙致記憶喪失或無法陳述者。三、滯留國外或所在
      不明或傳喚不到者。四、到庭後無正當理由拒絕陳述者。
      查卷附之大陸地區湖南省常德市鼎城區公安局關於大陸地
      區人民李志剛、乙○○之訊問筆錄，係該局就本案訊問居
      住於大陸地區人民所為之記錄，均係大陸地區「海峽兩岸
      關係協會」透過民間機構「海峽兩岸人民服務中心」所轉
      交，有大陸地區海峽兩岸關係協會2004年11月9 日2004（
      聯）074 號函1 紙、立法委員曹原彰國會辦公室93年11月
      17日（93）彰研字第93111702號函及財團法人海峽交流基
      金會96年4 月26日函各1 份在卷可參（見警二卷第70至72
      頁、本院上訴審卷第197 頁）。上開訊問筆錄之性質固屬
      被告以外之人於我國法院審判外之陳述而為傳聞證據，惟
      該等筆錄既係由大陸地區具有刑事偵查權限之公務員所製
      作之文書（參見大陸刑事訴訟法第3 條第1 項規定：「對
      刑事案件的偵查、拘留、執行逮捕、預審，由公安機關負
      責。」第18條第1 項規定：「刑事案件的偵查由公安機關
      進行，法律另有規定的除外。」），雖該等筆錄末均經受
      詢問人李志剛、乙○○簽名按捺指印，惟李志剛因犯故意
      殺人罪，遭主管機關依法判處死刑，剝奪政治權利終身，
      已於2008年（民國97年）6 月26日執行，此有財團法人海
      峽交流基金會97年7 月16日海廉（法）字第0970022532號
      及附送之海峽兩岸關係協會2008年7 月9 日函可憑（見本
      院更一審卷第147 、148 頁），又李志剛所陳述者係與被
      告共犯本罪之情節，其陳述並無將責任推卸予被告之情形
      ；另乙○○雖係被害人鍾進芳的大陸配偶，然兇殺案發生
      時乙○○出外購物，回來驚見被害人鍾進芳已倒臥血泊中
      死亡，因乙○○外出並未目擊兇殺而與本案尚無關聯，且
      乙○○經本院傳喚不到庭（見97年10月20日本院審判筆錄
      ），其等於上開大陸公安局人員詢問時自無虛偽陳述之必
      要，因李志剛已死亡，乙○○傳喚不到，而大陸公安局相
      當於我國之警察局，是李志剛、乙○○2 人於公安調查中
      所為之公安局筆錄陳述，經証明有可信之特別情況，解釋
      上可類推適用刑事訴訟法第159 條之3 第1 、3 款規定，
      由本院審酌該等證人之陳述是否與事實相符，而作為認定
      上訴人犯罪事實之證據。
（二）按被告以外之人於審判外之陳述，雖不符前4 條之規定，
      而經當事人於審判程序同意作為證據，法院審酌該言詞陳
      述或書面陳述作成時之情況，認為適當者，亦得為證據；
      又當事人、代理人或辯護人於法院調查證據時，知有第15
      9 條第1項 不得為證據之情形，而未於言詞辯論終結前聲
      明異議者，視為有前項之同意，刑事訴訟法第159 條之5
      定有明文。關於友聯產物保險公司旅行業綜合責任保險要
      保書及旅行社契約責任保險聲明書、被告及鍾進芳之入出
      境紀錄、中華電信CDRS通話明細紀錄查詢作業、鍾進芳與
      乙○○結婚證明暨護照、被告之旅行業綜合保險理賠申請
      資料、被告積欠各家銀行之信用卡及現金卡金額一覽表、
      日盛銀行信用卡部函、萬泰商業銀行（下稱萬泰銀行）利
      息餘額查詢單、慶豐商業銀行（下稱慶豐銀行）消費金融
      處信用卡部函、陽信商業銀行（下稱陽信銀行）函、台新
      國際商業銀行（下稱台新銀行）函、中國國際商業銀行（
      下稱中國商銀）函、中國信託商業銀行（下稱中國信託銀
      行）簡便行文稿、華南商業銀行（下稱華南銀行）信用卡
      函、誠泰商業銀行（下稱誠泰銀行）函、台北富邦商業銀
      行（下稱台北富邦銀行）信用卡總處函、中華商業銀行（
      中華銀行）函、遠東國際商業銀行（下稱遠東銀行）信用
      卡部函等證據，上訴人甲○○於原審及本院上訴審行準備
      程序時，均表示不爭執證據能力（原審卷第36頁、本院上
      訴審卷第42頁），於本院本審審理時表示同意此部分有証
      据能力，審酌上開證據作成時尚無違法之情形，適當作為
      證據，依刑事訴訟法第159 條之5 第1 、2 項之規定，認
      均具有證據能力。
（三）卷附大陸地區湖南省常德市鼎城區公安局所製作之法醫學
      屍體檢驗報告書及死亡鑑定書，已經由財團法人海峽交流
      基金會向海峽兩岸關係協會查証，認確屬大陸地區湖南省
      常德市鼎城區公安局所製作出具之法醫學屍體檢驗報告書
      及死亡鑑定書屬實，此有財團法人海峽交流基金會97年12
      月23日海廉（法）字第0970044525號及附送之海峽兩岸關
      係協會2008 年12 月16日函可憑（見本院更一審卷第220
      、221 頁），而大陸公安局之法醫師之地位相當於我國檢
      察署之法醫師，同有公務員身分，公安局法醫師職務上所
      製作之法醫學屍體檢驗報告書及死亡鑑定書，並無顯不可
      信之情況，解釋上可類推適用刑事訴訟法第159 條之4 第
      1 款規定，由本院審酌該屍體檢驗報告書及死亡鑑定書是
      否與事實相符，而認有証据能力。
三、按被告以外之人於偵查中向檢察官所為之陳述，除顯有不可
    信之情況者外，得為證據，刑事訴訟法第159 條之1 第2 項
    定有明文。被告以外之人於偵查中向檢察官所為陳述，雖為
    審判外之陳述，然依刑事訴訟法之規定，檢察官係代表國家
    偵查犯罪、實施公訴，依法有訊問被告、證人、鑑定人權利
    之人；且於實務運作時，檢察官偵查中向被告以外之人所取
    得之陳述，原則上均能遵守法律規定，不致於違法取供，故
    可信度極高，自得為證據。審酌證人丙○○、黃進煌於偵查
    中具結後向檢察官所為陳述，並無非法取供等非任意之陳述
    ，亦無其他足認該陳述有何顯不可信之情事，且經具結，依
    上開規定，該等陳述得作為本案證據。
貳、實體部分：
一、訊之上訴人甲○○固坦承認識大陸地區成年男子李志剛，此
    次前往大陸地區係有攜同鍾進芳共同前往，行前有替鍾進芳
    辦理投保事宜，確實積欠國內多家銀行信用卡債務，總額約
    100 多萬元等事實，惟矢口否認有與李志剛共謀殺害被害人
    鍾進芳及詐欺取財未遂之犯行，辯稱：我並未教唆李志剛殺
    人，亦未曾與李志剛談論過殺害鍾進芳的事情，是李志剛殺
    了鍾進芳後我才知道，我不是保險受益人，是保險業務員葉
    瑞村要我準備資料辦理申請理賠，我沒有詐領保險費云云。
    惟查：
（一）上訴人甲○○於93年7 月19日，以帶鍾進芳前往大陸湖南
      探望鍾進芳之大陸配偶乙○○為由，偕同鍾進芳與其友人
      鍾啟英一同成行，於行前並以宏大旅行社為被保險人，透
      過宏大旅行社向友聯產物保險公司投保旅行業綜合責任保
      險，保險給付為意外死亡或殘廢5,000,000 元，意外醫療
      費用100,000 元，期間為93年7 月19日至8 月1 日止等情
      ，業據上訴人甲○○自承不諱，又上訴人甲○○於警訊中
      坦承：「「（問：你是在何處？與何人聊起？要殺害之為
      何人？）答：是在大陸有跟一位叫李哥（後來才知道他叫
      李志剛）的人聊起，後來每次我到大陸的時候，他就問我
      什麼時候帶人過來做，後來我跟他講我要帶一位聾啞的人
      過來給他殺害」「（問：你所指要帶到大陸交給李志剛殺
      害的聾啞是何人？）答：是我哥哥鍾進芳，但是當時我並
      沒有向他講是我親哥哥，我跟他講是我表哥，所以他不知
      道鍾進芳與我是親兄弟關係」「（問：李志剛在桃花園要
      誘騙鍾進芳進山洞要將他殺害，但鍾進芳沒有進去，李志
      剛有無跟你說鍾進芳很精，不願意進山洞，他沒有機會下
      手殺鍾進芳，有無這回事？）答：有的，他有跟我說他沒
      有機會下手殺死鍾進芳，所以沒能得手」「（問：你哥哥
      鍾進芳被殺死後，你有無再跟李志剛見面？談論何事？）
      答：我是在我哥哥鍾進芳被他殺死後，我還沒有進橋南賓
      館之前（7 月27日晚上6 點多），就跟他碰面了，李志剛
      當時在那邊等我，跟我說已經搞定了（指已把我哥哥殺死
      ），他說要跑路要我給他錢，我給了他新台幣10,000 元
      ，叫他最近不要跟我聯繫，等我把哥哥的事情處理好，回
      到台灣以後再聯繫」等語（見93年12月24日警訊筆錄）。
      又本件是個人旅遊，是上訴人甲○○要求投保，上訴人甲
      ○○回台後有向宏大旅行社提出資料申請要理賠，此經證
      人即宏大旅行社職員黃明煌於偵查中陳稱：「（問：你們
      公司是否對出國團體都要保險？）答：如果是團體都要保
      險，如果不是團體就看旅客個人需求，本案因為是個人旅
      遊，所以我們不會主動保，這個保險是甲○○要求保的」
      「「（為何用宏大旅行社名義？）答：這樣費率比較低」
      「（問：如何知道鍾進芳出事？）答：是甲○○打電話告
      訴我們說鍾進芳出事，如果要理賠要準備什麼資料，後來
      回台灣他有拿資料來，我們有替他送件申請，可能因為資
      料不夠被退件」等語（見94年4 月6 日偵查筆錄）；並經
      証人即友聯產物保險公司理賠部副理丙○○於偵查中陳述
      在卷（見偵卷第59至60頁），並有上訴人及鍾進芳入出境
      記錄1 份（警一卷第10至11頁參照）、友聯產物保險公司
      旅行業綜合責任保險要保書1 紙（警一卷第9 頁參照）、
      友聯產物保險公司旅行社契約責任保險聲明書1 紙（警一
      卷第172 頁參照）附卷可據，堪認屬實。
（二）李志剛於大陸公安人員詢問時固證稱：「是我把一個台灣
      佬在橋南賓館420 房間殺死了」「是於去年（指92年）9
      月份，在台山市下川鎮我妻子高桃芝開了一家商店，並且
      容留有五、六個賣淫的暗娼，有一個台灣人叫甲○○經常
      要我幫他介紹小姐，於是我就和他認識了」「甲○○聽我
      願意殺人之後，就講只要你把人殺掉了，就給你20-30 萬
      人民幣，當時他沒有告訴具體是搞誰」「直到今年元月份
      ，甲○○又從台灣來下川之後，找到我，問我到底願意不
      願幫他搞，我講可以，他就又問我是在下川搞，還是在那
      裏搞，我就說在下川搞不好，因為這裏是一個島嶼，不好
      跑，他講：『那就不在下川搞，等我回去了之後，再找機
      會到湖南旅遊時搞』，並且要我等他電話」等語（見警二
      卷第115 、116 頁）。惟李志剛所述時序93年5 月在先，
      同年元月在後，該筆錄關於此部分時間先後應有誤載，又
      對照上訴人甲○○「國人入出境端末查詢報表」之紀錄（
      見警二卷第9 頁），上訴人甲○○於92年9 月間並無出境
      紀錄，其於92年10月19日始有出境而於同年月26日入境，
      李志剛上開所述於92年9 月間在大陸認識上訴人甲○○，
      應係記憶上略誤差，正確時間應係92年10月19日至26日之
      間某日認識上訴人甲○○。又依上訴人甲○○之入出境紀
      錄，其於93年2 月2 日出境至同年月21日入境，同年5 月
      3 日出境而於同年月8 日入境，對照李志剛上開陳述情形
      ，上訴人甲○○係在93年2 月2 日至同年月21日間某日，
      在廣東省台山市向李志剛言明若願意代其殺人，即可獲得
      酬金人民幣20-30 萬元，李志剛亦當場同意；同年5 月3
      日至8 日間某日，甲○○再前往大陸確定李志剛願意為其
      殺人，兩人並議定下次到湖南旅遊時下手殺人等情應可認
      定。又上訴人甲○○於93年7 月10幾日左右，甲○○打電
      話告知李志剛打算於同年月17日左右到大陸，至17日晚上
      又打電話告訴李志剛確定搭乘同年月19日20時20分之班機
      至大陸，並告知其要殺的人會與其一同到大陸。嗣甲○○
      即於93年7 月19日，佯以帶鍾進芳前往大陸湖南探望鍾進
      芳之新婚配偶乙○○為由，誘使鍾進芳與其友人鍾啟英一
      同前往。至19日晚間10時許，甲○○與鍾進芳、鍾啟英抵
      達大陸地區，甲○○並與李志剛在約定的廣東省珠海的「
      華麗宮賓館」見面，而於當晚告知李志剛要殺的人就是同
      行之鍾進芳，兩人乃共同謀議殺死聾啞的鍾進芳，並確定
      事成之後，由甲○○支付李志剛人民幣200,000 元之酬金
      。甲○○並安排李志剛帶來在大陸地區賣淫的熊平（不知
      情）與鍾進芳同住於上開華麗宮賓館。至同年7 月21日甲
      ○○與鍾進芳、鍾啟英等人均入住湖南省常德市橋南賓館
      。甲○○與李志剛即於同年7 月23日共同謀議要趁出遊時
      ，由李志剛在旅遊景點桃花源之山洞中殺害鍾進芳，李志
      剛亦於同年7 月24日在橋南賓館附近購得預備作案用的匕
      首1 把（長約30公分，兩面開鋒），並打電話給甲○○，
      約定於同年7 月25日在桃花源大門區域的山洞內殺死鍾進
      芳，惟因當日（25日）李志剛在桃花源支開熊平後，要邀
      同鍾進芳進入山洞，因鍾進芳執意不進入，當場遊客又甚
      多，乃無機會下手而未得逞。至同年7 月26日上午11時許
      ，甲○○再以電話約李志剛至橋南賓館附近的華聯超市門
      口見面，當面告知李志剛（當時李志剛與熊平在另一間金
      鳳賓館）其兄鍾進芳仍住於該賓館420 號房，鍾進芳的大
      陸配偶乙○○隔日會至橋南賓館，其於隔日下午4 時許，
      會將其帶來的女子（謝桂華）及乙○○帶離該賓館，並安
      排鍾啟英去找小妹妹（小姐），其離開420 號房間時，房
      門會虛掩，一推就可進去，其離開該賓館時會以撥打一通
      電話給李志剛作為暗號，大約下午6-7 時才會回賓館等計
      劃。隔日（即27日）下午4 時許，甲○○即按原定計劃支
      開鍾啟英，再以帶乙○○及另一名大陸女子謝桂香外出購
      物為由，獨留鍾進芳於上開橋南賓館420 號房內休息，李
      志剛接獲甲○○暗號通知後，即將上開匕首綁於腿上帶至
      橋南賓館420 號房，惟因無法推開該房門，而敲房門又因
      鍾進芳是聾啞人士聽不見敲門聲，乃叫服務生為其開門。
      李志剛進房後即請鍾進芳喝其帶來的紅茶，鍾進芳喝完後
      抽完1 根煙就以手勢表示要睡覺，李志剛見其入睡後，即
      抽出該匕首，拉起床上之棉被避免遭血液噴濺身體，朝鍾
      進芳之胸部（依後述鍾進芳右下腹亦有傷口觀之，李志剛
      刺殺鍾進芳的部位應係胸、腹部）接續捅刺數刀，刺第一
      刀時，鍾進芳即醒來，並有以手抵擋及掙扎，李志剛因而
      亦刺中其右臂，致鍾進芳因開放性血氣胸、心、肺及肝破
      裂而當場死亡後，李志剛依原先之逃亡計劃，換穿鍾進芳
      放在該房內的紅色背心，以掩人耳目，乘電梯至該賓館2
      樓欲自該賓館通往橋南市○○○道逃離，惟該處門已上鎖
      ，始不得已仍由大廳逃離現場。其隨後並於該賓館附近之
      華聯超市前與甲○○會合並告知已將鍾進芳殺害之情，甲
      ○○獲悉後隨即先交付李志剛人民幣10,000元作為跑路費
      用並告知近日暫勿連繫，待辦妥鍾進芳善後事宜後，自會
      打電話連繫並再付原先約定之酬金等事實，業經證人李志
      剛於上開大陸公安局公安人員詢問時陳述明白（見警二卷
      第113-130 頁）。又上開27日下午4 時許，甲○○即按原
      定計劃支開鍾啟英，再以帶乙○○及另一名大陸女子謝桂
      香外出購物為由，獨留鍾進芳於上開橋南賓館420 號房內
      休息，並要求乙○○不用關緊房門將420 號的房卡交給鍾
      進芳，然乙○○表示這樣有點害怕，且其帶著房卡，就把
      門關緊要開也很方便，甲○○亦不便堅持，乙○○即將該
      房門關緊後離去，而與甲○○、香香（謝桂香）3 人至橋
      南市場購物，至下午5 時30分許又搭計程車至市區購物後
      ，又回橋南賓館，伊與謝桂香先上樓，伊持該房卡開門入
      420 房，即見床上有血，鍾進芳死亡等情，亦經證人乙○
      ○於上開公安局人員詢問時，陳述明確（見警二卷第188
      、189 頁，第201 、202 頁）。證人乙○○所稱：被告當
      時要求我不用關緊房門將420 號的房卡交給鍾進芳，然乙
      ○○表示這樣有點害怕，且其帶著房卡，就把門關緊要開
      也很方便，甲○○亦不便堅持等情，並足以佐證李志剛上
      開所證上訴人事前告知伊將支開其他人，獨留鍾進芳在42
      0 房，該房門僅會虛掩一推就開，而李志剛至該420 房時
      卻無法打開房門等情節屬實。而因鍾進芳係聾啞人士無法
      聽到李志剛敲門的聲音而為李志剛開門，亦足說明上訴人
      何以要求乙○○不要關緊房門，而於乙○○以上開理由表
      示要關門並帶走房卡時，為免乙○○起疑始不便堅持之理
      由。互核觀之，證人李志剛、乙○○上開證述之情節均與
      經驗及論理法則相符，自可採信。
（三）又證人李志剛上開所言以匕首捅刺鍾進芳胸腹部數刀，因
      鍾進芳遭刺第1 刀即醒來而有抗拒、掙扎，乃又刺中其右
      臂等情節，亦核與常德市鼎城區公安局2004年8 月2 日常
      鼎公鑒字（2004）第12號法醫學屍體檢驗報告書所記載死
      者鍾進芳所受之傷及死因為：「右上臂後側下段有3 ×1c
      m 、2.5 ×0.8cm 、1.8 ×0.9cm 」、「1.經檢驗，胸右
      側第3 肋有一條成橫形3 ×0.5cm 刺傷，傷道深達胸腔至
      右肺上葉。第6 肋間有一條3 ×0.5 cm刺傷，傷道深達肝
      臟膈面，胸左側腋前第5 、6 肋間有4.5 ×0.8cm 呈U 形
      刺傷，傷道呈左下右上穿過胸腔達左心室心尖底部，右下
      腹有一條5 ×5.25cm傷口，深達腹腔，小腸從傷口內膨出
      約1 米，膨出小腸腸管橫斷，傷道深進腹腔。解剖：兩側
      胸膜腔積血1500ml，心包積血200ml ，腹腔內積血1000ml
      ，右肺上葉、心尖底部、肝臟均已刺破，顯然死者係開放
      性血氣胸、心、肺、肝破裂而死亡。據上述情況分析自己
      不能形成，係他殺。2.據胸腹側刺傷，傷緣均整齊，傷角
      一端稍銳，傷壁光滑，傷道較長，傷口長短在3cm 左右，
      部分深達腹胸腔等特性分析，係雙刃銳器如匕首類等刺切
      所形成。」、「死者鍾進芳係他人用雙刃銳器（如匕首類
      ）刺切胸腹部致開放性血氣胸、心、肺、肝破裂而死亡。
      」之分析意見及結論相符，有該檢驗報告書（見警二卷第
      53-55 頁）及湖南省常德市公安局湘常公鑒字（2004）第
      86號死亡鑑定書1 紙（見警二卷第47頁）、現場照片12幀
      及解剖照片20幀（警二卷第56至69頁參照）在卷可據，此
      部分事實堪可認定。
（四）上訴人甲○○積欠日盛銀行信用卡債務49,959元、萬泰銀
      行信用卡債務107,989 元、慶豐銀行信用卡債務64,996元
      、陽信銀行信用卡債務77,419元、台新銀行信用卡及現金
      卡債務40 0,357元、中國商銀信用卡債務84,191元、中國
      信託銀行信用卡及現金卡債務184,322 元、華南銀行信用
      卡債務48,330元、誠泰銀行信用卡債務67,874元、台北富
      邦銀行信用卡債務234,271 元、中華銀行信用卡及現金卡
      債務154,109 元及遠東銀行信用卡債務233,268 元（共12
      家，合計1,707,085 元）之事實，業據上訴人甲○○於原
      審審理中自承不諱（見原審卷第46頁），亦有上訴人甲○
      ○積欠各家銀行之信用卡及現金卡金額一覽表、日盛銀行
      信用卡部94年1 月11日日盛銀信卡字第94013 號函、萬泰
      銀行利息餘額查詢單、慶豐銀行消費金融處信用卡部94年
      1 月14日（94）消卡險字第014 號函、陽信銀行94年1 月
      12日陽信總信卡字第222 號函、台新銀行94年1 月13日台
      新總法制字第09400034號函、中國商銀94年1 月7 日（94
      ）中卡字第32號函、中國信託銀行94年1 月11日簡便行文
      稿、華南銀行信用卡94年1 月17日函、誠泰銀行94年1 月
      18日函、台北富邦銀行信用卡總處94年1 月19日函、中華
      銀行94年1 月19日函、遠東銀行信用卡部94年1 月18日函
      各1 紙附卷可查（偵卷第34至47頁參照），亦堪認定為實
      在。
（五）上訴人甲○○雖辯稱：並未教唆李志剛殺人，亦未曾與李
      志剛談論過殺害鍾進芳的事情，是李志剛殺了鍾進芳後我
      才知道云云。然查上訴人甲○○於警詢中，就曾與李志剛
      談及由上訴人甲○○自臺灣帶人至大陸讓李志剛殺害以領
      取保險金，上訴人甲○○將給予李志剛相當報酬，嗣後李
      志剛並詢問上訴人甲○○是否已找妥對象，李志剛曾向上
      訴人甲○○表示曾在桃花園誘騙鍾進芳進山洞殺害，但鍾
      進芳很精，不肯進山洞，導致沒有機會下手，上訴人甲○
      ○亦附和稱鍾進芳確實很聰明，殺死鍾進芳後上訴人甲○
      ○曾與李志剛在華聯超市碰面，並給予李志剛人民幣10,0
      00元，要李志剛暫時不要與其聯絡，上訴人甲○○回臺灣
      後，李志剛曾打電話至上訴人甲○○門號0000000000號行
      動電話，要上訴人甲○○匯錢過去，但上訴人甲○○表示
      除非要等到鍾進芳的錢領到才有錢，上訴人甲○○現在根
      本沒有辦法湊錢等節均已自承不諱，經原審法院堪驗警詢
      錄音帶內容，有勘驗筆錄在卷可按（見原審台灣高雄地方
      法院卷第67至107 頁）。衡諸事理，李志剛殺害鍾進芳之
      目的無非為錢，其若事前未得上訴人甲○○承諾給予金錢
      ，自無可能先下手殺死鍾進芳後，再向上訴人甲○○索取
      酬金，且李志剛案發後遭大陸公安人員逮捕後，曾於93年
      8 月16日在公安人員安排下，以00000000000 號電話撥打
      上訴人甲○○在台灣之門號0000000000號行動電話聯絡，
      向上訴人甲○○提及200,000 元人民幣之酬金之事，上訴
      人甲○○則於電話中表示：鍾進芳的事還未辦完，如果李
      志剛被捕後把事情講出來，我就沒有日子過，我已湊齊人
      民幣100,000 元，請一位陸大哥送去大陸等語，此業經李
      志剛於公安人員詢問時陳述明確（見前述警訊筆錄，即警
      二卷第144 、145 頁），並有門號0000000000號行動電話
      該日21時15分27秒至21時26分11秒之通聯紀錄可為佐證（
      見警二卷第17頁）。按若非上訴人甲○○果與李志剛共謀
      殺害鍾進芳，並許以酬金，上訴人甲○○於大陸係向李志
      剛稱鍾進芳係其堂兄，李志剛認為所殺者為甲○○之堂兄
      ，豈敢配合警方撥打上訴人甲○○之行動電話向上訴人索
      取酬金，且雙方通話時間長達10分44秒，有充分之對話時
      間，上訴人甲○○對李志剛談話之主題自無誤認而誤答之
      可能。上訴人甲○○於本院上訴審準備程序中雖又以：李
      志剛於93年8 月份打電話給我，係討論我之前在大陸向陸
      先生頂讓五月花酒家，並欠陸先生人民幣18,000元之事，
      因為李志剛與李志剛的太太均在該間酒家工作，所以李志
      剛打電話告訴我陸先生一直要討那些錢，我沒有叫李志剛
      殺害鍾進芳云云（見本院上訴審卷第40頁），然93年8 月
      16日李志剛早已因本案被捕，並在警方安排下與上訴人甲
      ○○通話，自無可能於上開10分44秒的對話中，僅談論與
      本案無關之投資事宜，上訴人甲○○此部分辯解顯無可信
      。
（六）上訴人甲○○於返回臺灣後，即於93年8 月16日親自至宏
      大旅行股份有限公司辦理交付申請理賠之自白書及相關資
      料，著手詐騙保險金，使不知情之宏大旅行社向友聯產物
      保險公司申請理賠鍾進芳意外死亡之保險金，以交付鍾進
      芳之家屬即上訴人甲○○等家屬，惟因上訴人甲○○繳交
      資料不齊，遭該保險公司拒審，上訴人甲○○始未取得保
      險金而詐欺未能得逞等情，業據證人即宏大旅行社職員黃
      明煌及證人即友聯產物保險公司理賠部副理丙○○於偵查
      中證述屬實，已如前述，並有保險業綜合保險理賠申請書
      1 紙（警一卷第171 頁參照）及上訴人甲○○所書寫之自
      白書1份 在卷可參（警一卷第173 至174 頁參照）。顯見
      本件相關申請理賠程序，均係由上訴人甲○○主動要求投
      保，並於鍾進芳死亡後向宏大旅行社申請，並交付申請理
      賠之自白書及相關資料，是上訴人甲○○辯稱：是保險業
      務員要我準備資料辦理申請理賠云云一節，已與事實不符
      ，不足採信。另上訴人甲○○因其胞兄鍾進芳意外死亡，
      確可依其法定繼承人之地位，而分得部分保險金，已經前
      開證人證述明白，且上訴人甲○○明知鍾進芳係由伊與李
      志剛共謀殺害，依法上訴人甲○○不得受賠，卻以鍾進芳
      意外死亡為由向宏大旅行社提出理賠申請，宏大旅行社亦
      已將相關資料轉送友聯產物保險公司提出理賠申請，顯然
      上訴人甲○○已著手於詐騙保險公司，利用不知情之宏大
      旅行社向保險公司提出理賠申請，足徵上訴人甲○○與李
      志剛共謀殺害鍾進芳，而於李志剛下手殺害鍾進芳後，上
      訴人甲○○進而偽稱鍾進芳係意外死亡而利用不知情之宏
      大旅行社向保險公司施以詐術詐領保險金等情甚明，是上
      訴人甲○○辯稱並未詐領保險金一節，亦顯不足採。
    綜上所述，因上訴人甲○○於警訊中已坦承在大陸與李志剛
    2 人聊起要殺害一個人來領取保險金，去大陸時李志剛有問
    起什麼時候帶人過來做，後來上訴人甲○○有講要帶一位聾
    啞的人過來給他殺害以領保險金，又鍾進芳被殺死後，上訴
    人甲○○還沒有進所住賓館前（7 月27日晚上6 點多），有
    跟李志剛碰面，李志剛當時在那邊等上訴人甲○○，李志剛
    說已經搞定了（指已把人殺死），上訴人甲○○就給李志剛
    跑路費新台幣10,000元，上訴人甲○○並叫李志剛最近不要
    聯繫，等回到台灣以後再聯繫等語（見93年12月24日警訊筆
    錄），又李志剛已經大陸法院判處死刑確定，並已於2008年
    （民國97年）6 月26日執行，此有財團法人海峽交流基金會
    97 年7月16日海廉（法）字第0970022532號及附送之海峽兩
    岸關係協會2008年7 月9 日函可憑（見本院更一審卷第147
    、148 頁），是本件事證已明，上訴人甲○○聲請傳喚宏大
    旅行社職員黃明煌詰問，核無必要，事証明確，上訴人甲○
    ○所辯係卸責之詞，不足採信，其犯行已堪認定。
二、核上訴人甲○○所為，係犯刑法第271 條第1 項之殺人罪及
    同法第339 條第3 項、第1 項之詐欺取財未遂罪。上訴人甲
    ○○就上開殺人犯行，與大陸地區成年男子李志剛有事先共
    謀之犯意聯絡，上訴人甲○○並負責將被害人鍾進芳誘往大
    陸，支開他人獨留鍾進芳於該賓館房間，聯絡李志剛下手實
    施本件殺人犯行，兩人有犯意聯絡及行為分擔，應依修正前
    刑法第28條論以共同正犯。又遍觀本件共犯李志剛於公安局
    所作筆錄內容，並未言及上訴人甲○○有告知李志剛殺死鍾
    進芳的目的是要詐領保險金，且上訴人甲○○係買兇殺人，
    其未告知殺人之真正目的與常情亦無不符，尚難認李志剛就
    本件詐領保險金未遂犯行有犯意聯絡及行為分擔，併此敘明
    。公訴人認上訴人甲○○是教唆李志剛殺人，係涉犯教唆殺
    人罪，尚有未合，惟因兩者基本社會事實同一，爰依法變更
    起訴法條。又上訴人甲○○利用不知情之宏大旅行社向友聯
    產物保險公司申請理賠鍾進芳之意外死亡保險金因事發而未
    遂，此部分係間接正犯。又上訴人甲○○所犯上開殺人罪及
    詐欺取財未遂罪，其間有方法、結果之牽連犯關係，應依修
    正前刑法第55條之規定，從一重依殺人罪處斷。
三、查上訴人甲○○行為後，刑法業於94年2 月2 日經總統以華
    總一義字第09400014901 號令修正公布，並於95年7 月1 日
    施行，參酌最高法院95年5 月23日刑事庭第8 次會議決議，
    修正後刑法第2 條第1 項之規定，係規範行為後法律變更所
    生新舊法律比較適用之準據法，於修正後刑法施行後，應適
    用修正後刑法第2 條第1 項之規定，為「從舊從輕」之比較
    。另於比較時應就罪刑有關之共犯、未遂犯、想像競合犯、
    牽連犯、連續犯、結合犯，以及累犯加重、自首減輕暨其他
    法定加減原因（如身分加減）與加減比例等一切情形，本於
    統一性及整體性原則，綜其全部罪刑之結果而為比較。本院
    審酌：
（一）刑法第28條共犯，修正施行前規定「二人以上共同實施犯
      罪之行為者，皆為正犯」，修正施行後規定「二人以上共
      同實行犯罪之行為者，皆為正犯」，將舊法之「實施」修
      正為「實行」。原實施之概念，包含陰謀、預備、著手及
      實行等階段之行為，修正後僅共同實行犯罪行為始成立共
      同正犯，是新法共同正犯之範圍已有限縮，排除陰謀犯、
      預備犯之共同正犯，新舊法就共同正犯之範圍既因此有所
      變動，自屬犯罪後法律有所變更，而非純屬文字修正，應
      有新舊法比較適用之問題（最高法院96年度台上字第934
      號、第3773號判決），比較新舊法，此部分以新法對上訴
      人甲○○有利。
（二）刑法修正前具有刑法第55條牽連之關係者，從一重處斷，
      然修正後之刑法業已刪除第55條牽連犯之規定，則行為人
      所犯數罪即應依修正後之數罪併罰之規定分論併罰，此刪
      除雖非犯罪構成要件之變更，但顯已影響行為人刑罰之法
      律效果，自屬法律有變更，仍應比較新舊法之規定。本件
      上訴人甲○○所犯上開殺人及詐騙保險金2 罪具有牽連犯
      之關係，依修正前即行為時之規定，應從一重之刑法第27
      1 條第1 項殺人罪處斷，而依修正後之刑法既已刪除牽連
      犯之規定，則所犯上述各罪應依數罪併罰之規定分論併罰
      ，比較新舊法之規定，修正後之規定並非較有利於上訴人
      ，應適正刪除前刑法第55條關於牽連犯之規定有利於上訴
      人甲○○。
（三）修正後刑法第33條第5 款規定「罰金：新臺幣1 千元以上
      ，以百元計算之。」與修正前刑法第33條第5 款規定「罰
      金：1 元以上。」不同，本案詐欺未遂部分罰金刑最低度
      部分，經比較新舊法結果，以舊法有利於上訴人，且罰金
      之加重，依修正後刑法第67條規定，其最高度及最低度同
      時加重之，較修正前刑法第68條規定，僅加重其最高度，
      以舊法有利上訴人甲○○，此部分比較結果，以舊法對上
      訴人甲○○有利。
    綜合全部罪刑比較結果，上訴人甲○○行為後之法律均無較
    有利之情形，故依刑法第2 條第1 項前段適用刑法修正前之
    刑法規定有利於上訴人甲○○。
四、原審予以論科，固非無見，惟查：（一）原判決事實欄認定
    上訴人於92年5 、6 月間至大陸而與李志剛認識，與上開「
    國人入出境端末查詢報表」所載上訴人甲○○自92年10月19
    日始有出境紀錄顯不相符，尚有違誤。（二）又李志剛因未
    能推開鍾進芳所住之420 號房之房門，且敲門又因鍾進芳耳
    聾無法聽到敲門的聲音，乃請該賓館服務所開門讓其進入等
    情，業經認定如前，原判決認定李志剛係趁機侵入該房間行
    兇，與事實亦有未合。（三）原判決事實欄就鍾進芳胸、腹
    部受傷之情形並無記載，且就鍾進芳右臂所受之傷勢及如何
    造成均無敘述，亦有未洽。（四）又保險公司才是理賠之申
    請對象，上訴人甲○○利用不知情之宏大旅行社向友聯產物
    保險公司申請理賠，詐騙對象是友聯產物保險公司，原審認
    上訴人甲○○係詐騙宏大旅行社，亦有違誤。上訴人甲○○
    上訴否認共謀殺人，固無理由，惟原判決既有上開可議，自
    應予撤銷改判。審酌上訴人甲○○僅因需錢孔急，為圖詐領
    保險金即與他人共謀殺害胞兄，罔顧倫常，惡性重大，所生
    對生命法益之侵害無回復之可能，犯罪後猶狡詞卸責，毫無
    悔意等一切情狀，爰仍依原判量處無期徒刑，並依法宣告褫
    奪公權終身。李志剛用以行兇之匕首業經其供稱已於行兇後
    丟棄（警二卷第130 頁），自應認已滅失而無庸為沒收之宣
    告，併此敘明。
據上論斷，應依刑事訴訟法第369條第1項前段、第364條、第299
條第1項前段、第300條，刑法第2條第1項前段、（修正前）第28
條、第271條第1 項、第339條第3 項、第1 項、（修正前）第55
條、第37條第1項，判決如主文。
本案經檢察官許美女到庭執行職務。
中    華    民    國    98    年    2     月    2     日
                    刑事第六庭    審判長法  官  王憲義
                                        法  官  邱永貴
                                        法  官  張盛喜
以上正本證明與原本無異。
如不服本判決應於收受本判決後10日內向本院提出上訴書狀，其
未敘述上訴理由者，並得於提起上訴後10日內向本院補提理由書
狀（均須按他造當事人之人數附繕本）「切勿逕送上級法院」。
中    華    民    國    98    年    2     月    2     日
                                        書記官  黃一秋
附錄本件判決論罪科刑法條：
中華民國刑法第271條
殺人者，處死刑、無期徒刑或 10 年以上有期徒刑。


司法院資訊處製作；財團法人民間司法改革基金會備份。
